臺灣高雄地方法院刑事判決　　　　　　　　　　　　九十二年度訴緝字第二五七號
　　公　訴　人　臺灣高雄地方法院檢察署檢察官
　　被　　　告　乙○○
　　選任辯護人　湯阿根律師
右列被告因偽造有價證券等案件，經檢察官提起公訴（八十六年度偵緝字第六００號
），本院判決如左：
    主  文
乙○○無罪。
    理  由
一、公訴意旨略以：被告乙○○為求能向甲○○順利取得現款，竟基於概括犯意，意
    圖為自己不法之所有，於民國八十二年十一月起至八十三年三月止，偽以王知蘭
    之假名，簽發本票二十二紙（起訴書誤植為十一紙），及在三紙支票上背書後交
    予甲○○，向甲○○詐借現款新臺幣一百七十六萬元，屆期提示不獲付款而退票
    ，甲○○始知受騙，因認被告涉犯刑法第二百零一條第一項之偽造有價證券罪、
    第二百一十條偽造私文書及第三百三十九條第一項之詐欺取財罪嫌等語。
二、按犯罪事實應依證據認定之，無證據不得推定其犯罪事實，又不能證明被告犯罪
    者，應諭知無罪之判決，刑事訴訟法第一百五十四條、第三百零一條第一項定有
    明文。另按認定犯罪事實所憑之證據，雖不以直接證據為限，間接證據亦包括在
    內；然無論直接或間接證據，其於訴訟上之證明，須於通常一般之人均不致於有
    所懷疑，而得確信其為真實之程度者，始得據之為有罪之認定，倘其證明尚未達
    到此一程度，而有合理性懷疑之存在時，即應為被告無罪之判決。又認定不利於
    被告之事實，須依積極證據，苟積極證據不足為不利被告之認定時，即應為有利
    於被告之認定，更不必有何有利之證據，最高法院三十年上字第八一六號著有判
    例。而告訴人之告訴，係以使被告受刑事訴追處罰為目的，是其陳述是否與事實
    相符，仍應調查其他證據以資審認，最高法院五十二年台上字第一三００號判例
    可資參照。又所謂「偽造」者，係指冒用或捏造他人名義而為制作者而言，而所
    謂他人，指除自己以外之人，父母、妻子、兄弟均包括在內（參見二十四年上字
    第三九六八號判例意旨）。而
    他人在社會不同個體之名稱，惟足以區別或辨識之名稱，並不以
    姓名為限，一般所謂之別名、字號、藝名、小名等，亦均屬之。是以，如以自己
    之別名、字號、小名等異於
    該名稱足以讓相對人辨識該名稱即指本人無誤時，即不涉刑法「偽造」範疇。且
    依我國社會習慣，人民在社會生活中，除其本名外，併使用「乳名」或字、號為
    名字者（即俗稱偏名）所在多有，從而某人以其偏名為法律行為，茍其使用之偏
    名，行之有素，為社會多數人所知或併為相對人所明知，則在行為人主觀上，似
    無偽造他人名義之犯意，有最高法院七十二年台上字第一一００號判決可資參照
    。再刑法第三百三十九條第一項之詐欺取財罪，係以行為人意圖為自己或第三人
    不法之所有，以詐術使人將本人或第三人之物交付為要件。所謂以詐術使人交付
    ，必須被詐欺人因其詐術而陷於錯誤，若其所用方法，不能認為詐術，亦不致使
    人陷於錯誤，即不構成該罪，最高法院四十六年台上字第二六○號判例亦可參照
    。
三、本件公訴人認被告乙○○涉犯刑法第二百零一條第一項之偽造有價證券、第二百
    一十條偽造私文書及第三百三十九條第一項之詐欺取財等罪嫌，無非以前開起訴
    書所載之事實，業據告訴人甲○○指訴綦詳，且被告乙○○亦坦承偽簽票據及借
    款不還之事實，復有被告筆跡之支票及本票影本附卷可稽為其論據。訊據被告乙
    ○○固坦認以王知蘭名義簽發二十二紙本票及在三紙支票背書之事實，惟堅決否
    認有何偽造有價證券、偽造文書及詐欺取財等犯行，辯稱：我從小送給高家當養
    我是養女，也知道我和養母住在一起，我從頭到尾沒有拿支票跟甲○○換現金，
    我有跟甲○○一起打麻將賭輸，我有跟甲○○說我願意負擔一半的錢，支票是甲
    ○○叫我在後面背書，他也背書說要拿去給賭場老闆清帳。我從來沒有從甲○○
    那邊拿過三十幾萬元的錢等語。辯護人則以被告原來是王家的親生小孩，她是被
    高家收養後報高家親生的，因此被告自小在那個生活圈內自以為是王知蘭。被告
    的行為，就詐欺部分，根本是不存在的，支票上之王知蘭是本名，
    以追溯到乙○○，從這可以證明被告簽署本票及支票完全以王知蘭的身分是要負
    責的等語為被告辯護。經查：
（一）偽造有價證券部分
  １、被告所辯：伊從小送給高家當養女，但一直與親生父母有聯絡，所以我一直認
      為自己是王知蘭之情，有其提出之訃文、婚紗照均記載「王知蘭」之名附卷可
      證，至被告所提出之
      一戶政事務所亦查無被告之收養資料，惟在社會上收養他人剛出生之嬰兒，而
      於戶口上報親生之事，亦時有所聞，是被告與辯護人所稱：被告原來是王家的
      親生小孩，她是被高家收養後報高家親生的之詞，尚非不合於常情，復核諸證
      人即告訴人甲○○於本院亦證稱：其知道被告叫王知蘭，平日均叫被告王知蘭
      ，打麻將的朋友亦均叫被告王知蘭等詞（參本院九十二年度訴緝字第二五七號
      卷第一八八至一九一頁），足見被告確係以王知蘭之名義從事社會活動，王知
      蘭既係被告慣常使用之別名，人之屬性同一，而與被告交易之相對人對王知蘭
      即係被告並無誤認，是被告以王知蘭之名簽發本票及在支票背面背書，能否逕
      認其主觀上有偽造本票與偽造私文書之故意，實不無疑問。
  ２、系爭三張支票被告雖以王知蘭名義背書，但王知蘭為告訴人自始所認識被告之
      名字，而被告以該名義為背書行為，因該名義自始即為被告所使用之名義，而
      被告確有要為背書之意思，而此亦為告訴人所明知，自無虛偽可言，況支票後
      之背書並非為偽造有價證券之行為，而僅屬偽造文書，公訴人就此部分認係犯
      偽造有價證券尚有未合，若認係偽造文書，亦與偽造行為之含義不符。
  ３、被告所開立之二十二張本票，雖未以乙○○而以王知蘭名義開立，但本票上不
      僅有記載
      票影本二十二紙附卷足憑，足見被告確有為自己發票之意思，否則何須寫住址
      並按捺指紋，若被告確有偽造之意，自無須按捺指紋以示負責之必要。
  ４、況被告並無任何偽冒他人名義之行為，亦即並無未經任何一個名為王知蘭之人
      授權而開立本票，是其偽造行為於法律所定不合。又被告簽發之二十二紙本票
      上之
      證字號「Ｚ000000000號」有二碼不同，惟一般人非均有熟記
      字號習慣，且縱有記憶，亦無法強求其記憶正確無誤，是被告辯稱
      記載錯誤乃因伊背錯了所致，應非完全不實。此外，復查無其他積極證據足資
      認定被告有偽造本票及偽造私文書之犯行，應屬不能證明被告犯罪，自應諭知
      被告無罪之判決。
（二）詐欺部分
  １、證人甲○○於本院審理時到庭結證稱：「（問：你與被告間之債務？）答：有
      一部分是她打麻將輸別人的錢，別人找我要錢，另外一部分是支票調現的錢，
      她跟我調了三十幾萬元的現金。（問：付錢的證據？）答：我都是拿現金給被
      告。（問：被告是拿那一張支票向你借錢？）答：三十六萬九千元這張，票號
      ＨＰ0000000號，我會告被告詐欺，是因為被告後來拿二張支票給我朋
      友用以支付打麻將輸掉的錢，因為我在後面背書，朋友向我要錢，我認為被告
      詐欺我，是因為三十六萬九千元的支票與另外二張二十萬元的支票上金額的筆
      跡是一樣的，我懷疑被告買芭樂票來騙我。（問：是二張二十萬元的票？）
      答：是，票號ＥＣ0000000號、ＣＦ0000000號各一張。（問：
      這些本票二十二紙是被告打麻將輸掉的，你替被告支付這些錢？）答：是，事
      後我跟被告對帳，她才將本票開出來，本票是一次一起開給我，那時我只知道
      她叫王知蘭。（問：支票及本票金額都是你們賭輸的錢？）答：是。（問：有
      無支付現金給被告的證明？）答：我是拿現金給被告，沒有其他證明。（問：
      你替被告支付賭債，有無經過被告同意？）答：我沒有辦法找到被告，所以沒
      有經過她的同意。」等語明確，依證人之證述可知其與被告間之債務，除三十
      六萬九千元部分，是持支票調現所開立，告訴人是否將現金交付予被告，尚乏
      證據證明，而其餘均是打麻將之賭債，而依證人之陳述，並無述及被告有以何
      施用詐術手段，向其調現，而使其陷於錯誤之情，另支付麻將賭債部分，係證
      人於未找到被告，未得被告同意前，即先幫被告代墊，而於事後與被告清帳，
      被告才將系爭本票一次開給告訴人，是於告訴人代墊賭債時，並未獲得被告同
      意，被告根本毫不知情，自無先行施用詐術之可能，而告訴人亦無因被告之行
      為而有何交付財物之行為，是依告訴人所述，尚難認被告有何施用詐術，使告
      訴人陷於錯誤而交付財物之行為，此外公訴人亦未能舉出其他足資證明被告施
      用詐術之證據，本院尚無法以事後之債務未清償，即遽認被告有詐欺取財之犯
      行。
（三）綜上所述，本件純屬返還借款債務之民事糾葛，不能遽認被告偽造有價證券、
      偽造私文書及詐欺取財。此外，復查無其他確切證據足資認定被告涉有公訴意
      旨所指偽造有價證券、偽造私文書及詐欺取財罪行，其犯罪自屬不能證明，爰
      為無罪之諭知。
據上論斷，應依刑事訴訟法第三百零一條第一項，判決如主文。
本案經檢察官丙○○到庭執行職務。
中    華    民    國    九十三    年      十二     月       三十        日
                                  臺灣高雄地方法院刑事第八庭
                                      審判長法  官　　陳樹村
                                            法  官    吳俊龍
                                            法　官    林意芳
右正本證明與原本無異。
如不服本判決，應於收受送達後十日內向本院提出上訴書狀。
　　　　　　　　　　　　　　　　　　　　　　書記官    曾秀鳳
中    華    民    國    九十四    年     　一　　  月         十四　    日
